Inventaris van het archief van H.M. Vrijheid [levensjaren 1895-1984], 1941-1962
Nationaal Archief, Den Haag
Collectie 432 H.M. Vrijheid
Vrijheid
1941-1962
C22002
0.50 meter; 17 inventarisnummers.
Normale geschreven, getypte en gedrukte documenten, geen bijzondere handschriften.
Nationaal Archief, Den Haag
Vrijheid, H.M. [levensjaren, 1895-1984]
Het archief bevat een werkexemplaar van "De Nederlandsch-Indische Wetboeken" en aantekeningen betreffende tekstaanpassingen. Daarnaast bevat het stukken betreffende verschillende stadia van een publicatie "Inleiding in het Recht van Nederlands-Nieuw-Guinea". Ten slotte bevinden zich in het archief stukken met betrekking tot de functie van H.M. Vrijheid als president van het Hof van Justitie in Nieuw-Guinea.
Archiefvorming
Geschiedenis van de archiefvormer
Hendrik Martinus Vrijheid werd op 20 augustus 1895 in Weltevreden (Nederlandsch-Indië) geboren. Hij studeerde rechten aan de Gemeentelijke Universiteit in Amsterdam. Na zijn promotie in 1918 vertrok hij naar Nederlandsch-Indië. In 1919 vestigde hij zich als advocaat en procureur in Soerabaja.
In 1925 redigeerde hij de uitgave van De Nederlandsch-Indische Wetboeken, zooals zij tot op 25 juni van het jaar 1925 zijn gewijzigd en aangevuld. Deze verzameling, bekend als Vrijheids Wetboeken, werd tot 1942 van aanvullings- en wijzigingsbladen voorzien. In 1950 werd in Leiden door mr. E.M.L. Engelbrecht een uitgave bewerkt van De wetboeken, wetten en verordeningen van Indonesië, houdende een finaal overzicht van de wetten die ten tijde van de soevereiniteitsoverdracht hebben gegolden. Ook Vrijheid moet hiervoor materiaal hebben verzameld.
Tijdens de Nederlands-Indonesische unie was Vrijheid werkzaam bij de Koninklijke Marine als juridisch officier in de rang van overste.
In 1955 werd hij benoemd tot president van het gerechtshof van Nederlands-Nieuw-Guinea in Hollandia, waar hij tot en met 1960 in functie bleef. Naast de waarneming van de rechterlijke macht hield hij zich bezig met de verzameling van wetten en verordeningen die op Nieuw-Guinea van toepassing waren, hetgeen diende te resulteren in de publicatie van de Inleiding in het recht van Nederlands-Nieuw-Guinea. Tot een verschijning van dit handboek kon het niet komen, omdat ten gevolge van de Nieuw-Guinearaad in 1960 en het einde van het Nederlands bestuur het manuscript zijn actualiteit verloor.
Vrijheid werd na zijn terugkeer in Nederland gepensioneerd. Op 17 april 1984 overleed hij. Vrijheid was Officier van Oranje Nassau.
Geschiedenis van het archiefbeheer
Vrijheid beijverde zich om zijn archief, dat hij van belang achtte voor de geschiedenis van het recht in Nieuw-Guinea, blijvend voor het historisch onderzoek te bewaren. Om die reden borg hij zijn stukken in een grote kist, die tot zijn dood toe werd bewaard.
Na het overlijden van Vrijheid in 1984 werd het archief door de weduwe geselecteerd en in dat jaar werd het overgedragen aan het Algemeen Rijksarchief.
Schenking (van een niet overheidsarchief)
Inhoud en structuur van het archief
2.21
Aanwijzingen voor de gebruiker
Openbaarheidsbeperkingen
Volledig openbaar.
Materiële beperkingen
Aanvraaginstructie
Openbare archiefstukken kunnen online worden aangevraagd en gereserveerd. U kunt dit ook via de terminals in de studiezaal van het Nationaal Archief doen. Om te kunnen reserveren dient u de volgende stappen te volgen:
U maakt een profiel aan op www.gahetna.nl, en logt vervolgens in
Via de archiefinventaris (alleen de beschrijvingen met rode nummers) selecteert u het gewenste archiefstuk door op de knop 'Reserveren' te klikken
In het volgende scherm geeft u aan op welke dag u het archiefstuk wilt inzien
Indien u zich bevindt in de studiezaal en een tafelnummer heeft ontvangen kunt u dit nummer vermelden. Als u geen tafelnummer heeft kunt u tafelnummer 777 laten staan
Vervolgens bevestigt u uw reservering door deze te versturen.
Verwant materiaal
Beschikbaarheid van kopieën
Beschrijving van de series en archiefbestanddelen
- Stukken betreffende publicaties., 1.
  - Werkexemplaar van een uitgave van De Nederlandsch-Indische Wetboeken... door Vrijheid, met gedrukte aanvullingsbladen., 1941-1950; 1; 1 pak
  - Aantekeningen, houdende uittreksels uit ordonnanties, ter wijziging van bladzijden in De Nederlandsch-Indische Wetboeken., 2-5
    - In het kader van gewijzigde situaties in het naoorlogse Nederlandsch-Indië. 1945-1950, 2; 1 omslag
    - In het kader van de vorming van een deelstaat Indonesia Negara Timoer. 1947-1950, 3; 1 omslag
    - Goevernementsordonnanties inzake het Nederlands bestuur over Nieuw-Guinea. 1950-1962, 4; 1 omslag
    - Aanpassingen van bepalingen ten behoeve van het bestuur over Nederlands-Nieuw-Guinea. 1950-1962, 5; 1 pak
  - Fragmenten van een concept-manuscript voor een inleiding tot het recht van Nederlands-Nieuw-Guinea, houdende uiteenzettingen over de Bewindsregeling Nieuw-Guinea, met bijlagen., 1955-1957 en z.j.; 6; 1 omslag
  - Briefwisseling naar aanleiding van bronnenonderzoek en pogingen tot publicatie van het manuscript Inleiding in het Recht van Nederlands-Nieuw-Guinea., 1958-1962; 7; 1 omslag
  - Net-manuscript van Inleiding in het Recht van Nederlands-Nieuw-Guinea., Z.j. (ca. 1962); 8-9; 2 pakken
    - pag. 1-351., 8
    - pag. 352-760, met bijlagen., 9
  - Manuscript van een artikel De afscheiding van Nederlands-Nieuw-Guinea met overdruk uit het Rechtsgeleerd Magazijn en correspondentie., Z.j.; 10; 1 omslag
  - Manuscript, getiteld De oorzaak van het recht. Proeve van een privatissimum., Z.j.; 11; 1 pak
- Stukken betreffende officiële werkzaamheden., 2.
  - Dossier inzake zijn optreden als mede-arbiter in een geschil tussen Lever's Zeepfabrieken Indonesië N.V. in Jakarta en de N.V. Société Internationale de Plantations et de Finances in Medan inzake de nakoming van een levering van een partij palmolie., 1951; 12; 1 omslag
  - Dossier inzake zijn optreden als mede-arbiter in een geschil tussen de N.V. Besoeki Tabak Maatschappij en de N.V. Landbouwmaatschappij Soekowono in Amsterdam enerzijds en de Stichting Onderlinge Landmolestverzekering Fonds in Jakarta anderzijds inzake schadeclaims van in 1950 ten gevolge van ongeregeldheden afgebrande loodsen., 1951-1952; 13; 1 omslag
  - Stukken betreffende Vrijheid als president van het Hof van Justitie in Hollandia (Nieuw-Guinea)., 1955-1962; 14-17
    - Justitiële berichten, uitgegeven door het Hof van Justitie, nummers 1-5. 1955-1959, 14; 1 omslag
    - Ingekomen missive van de goeverneur naar aanleiding van de wijziging van de Mijnwet Nederlands-Nieuw-Guinea. April 1959, 15; 1 omslag
    - Ingekomen brief van dr. W. Valk, hoofd van het kantoor voor het Mijnwezen, houdende mededelingen over de Stichting Geologisch Onderzoek Nederlands-Nieuw-Guinea. 17 oktober 1959, 16; 1 stuk
    - Aantekeningen, houdende een interpretatie van bepalingen ten aanzien van verzekeringen van in Nieuw-Guinea werkende Nederlanders. Z.j. (ca. 1962), 17; 1 stuk